【裁判字號】    89,訴緝,1
【裁判日期】    900629
【裁判案由】    業務侵占
【裁判全文】
臺灣基隆地方法院刑事判決                            八十九年度訴緝字第一號
    公  訴  人  臺灣基隆地方法院檢察署檢察官
    被      告  甲○○
    選任辯護人  王淑琍
右列被告因業務侵占案件，經檢察官提起公訴（八十六年度偵字第四六一二號），本
院判決如左：
    主  文
甲○○無罪。
    事  實
一、公訴意旨略以：被告甲○○係財團法人台灣省基隆海印寺（下稱海印寺）之住持
    ，負責海印寺之寺務管理業務，自民國（下同）八十年間起，竟意圖為自己不法
    之所有，且基於概括犯意未經海印寺董事會之決議，連續以每單位新台幣（下同
    ）一萬至十萬元不等之價格，販售海印寺之納骨塔供信眾安置先人之骨灰、牌位
    ，計出售骨灰位二千八百四十八單位，牌位三千七百五十個，總計得款近七千萬
    元，以甲○○名義分別存放在基隆市第一信用合作社安一分社帳號016236、基隆
    郵局00000000帳號5851及台灣銀行基隆分行00000000000 帳戶內，並將上開帳戶
    之金錢，擅自挪用，匯往中國大陸接濟親友或自行結匯攜帶出境，總計侵占近七
    千萬元，因認被告甲○○涉有刑法第三百三十六條第一項之公益侵占罪嫌云云。
二、按刑事訴訟法上所謂認定犯罪事實之證據，係指足以認定被告確有犯罪行為之積
    極證據而言，該項證據自須適合於被告犯罪事實之認定，始得採為斷罪資料，最
    高法院著有二十九年上字第三一○五號判例可資參照；又不能證明被告犯罪者，
    應諭知無罪之判決，刑事訴訟法第三百零一條第一項亦定有明文。次按刑法第三
    百三十六條第一項之侵占公益上持有物罪，以行為人易持有為所有而侵占他人之
    物，為其犯罪構成要件，如未侵占他人之物，自無從成立該項罪名。
三、公訴人認被告甲○○涉有侵占罪嫌，無非係以證人余振狄、郭美英、余麗珍、游
    連春、林簡久、黃順泰、張陳添、吳萬枝之證詞，及被告多次匯款與大陸親友為
    其論據。訊據被告甲○○固對於自七十九年起至八十六年止，陸續匯款至大陸之
    事實坦承不諱，惟堅決否認有何侵占之犯行，辯稱：前開匯至大陸之美金，均係
    伊自軍中退伍後，因賣冰品所得，屬私有財產，非廟產等語。
四、經查：
（一）本件海印寺係於四十六年間，由開山祖師本際法師（本名龍燦，為駱啟蓮之岳
      父）所募款興建，被告自五十二年起追隨本際法師弘法，迨至本際法師過世，
      五十八年二月一日始由劉泗英、吳仲行、駱啟蓮、周邦道、周宣德、陶瑞格、
      張詹武、唐承矩、劉象山等九人成立財團法人台灣省基隆市海印寺，並由劉泗
      英任董事長、吳仲行、駱啟蓮為常務董事，其餘六人為董事，被告甲○○為住
      持，當時不動產財產總價值為一千三百八十萬元（包含土地０．０一八二公頃
      ，價值七百八十萬元、建物面積二百坪，價值六百萬元）、法物總值一百二十
      三萬八千五百元（神像八尊價值一百二十萬元、法器十個價值一萬三千五百元
      、大藏經一個價值二萬五千元）、動產十三萬一千三百五十二元（即現金存入
      私人帳簿）之事實，有台灣省寺廟登記表、財團法人台灣省基隆市海印寺董事
      名冊帶在卷可稽。惟劉泗英等九人雖名為董事，實則並未出資，亦未協助募款
      ，在被告擔任住持期間更未召開董事會等情，復據證人駱啟蓮於本院審理時證
      述屬實（詳本院八十七年七月十五日訊問筆錄）。
（二）又查，海印寺在本際法師主持期間，財產僅有茅草屋三間，師父係由人供養，
      被告於五十二年跟隨本際法師時，即自行出資購地，於五十八年二月一日擔任
      住持，又開始重建寺廟，並於六十五年興建大雄寶殿，再於七十二年整理山坡
      地，興建寮房、擴建殿塔，鳩工建造地藏殿、彌陀殿、觀音殿、三聖殿，直至
      八十五年才陸續完成，有基隆市政府八十九年七月十日（八九）基府工管字第
      ０五七一三九號函附卷可稽，並經本院於八十七年六月三十日現場履勘，製有
      勘驗筆錄及照片在卷足憑。惟此擴建、增建之費用，財團均未出資，亦未對外
      募化，完全由被告獨資興建等情，業據證人吳萬枝、張貽星、王光明、駱啟蓮
      、王慶功、鄧鶴庭證述明確（詳偵查卷第十三頁、本院八十七年七月一日、七
      月十五日、九十年三月一日訊問筆錄），而被告軍中退伍後，於四十七年承包
      豆類製品生意，又在台北市○○路一帶，販賣冰品與當時之美軍顧問團，獲利
      頗豐等情，復經證人張貽星、王慶功、鄧鶴庭證述屬實，足證被告出家前，即
      擁有為數不少之財產，更將此財產用於建設海印寺之用。
（三）再查，依據法務部調查局基隆市調查站會同基隆市稅捐處清查海印寺自八十二
      年間起至八十六年間寄存骨灰收入統計表所載及證人郭美英、余麗珍、游連春
      、林簡久、黃順泰、張陳添、吳萬枝所述，海印寺除大雄寶殿外，其餘塔殿均
      係做為安放骨灰或牌位之用，而安放骨灰或牌位因位置之不同，收費標準亦不
      同，此收費標準由被告統一訂之，收入並存入被告帳戶，其中舍利塔一樓共置
      大小骨灰十八個，收入四十萬五千元，二樓七十二個，收入一百五十九萬元，
      三樓五十五個，收入一百九十一萬元，四樓一百五十九個，收入七百九十七萬
      元，五樓十四個，收入一百四十萬元；新塔一樓四十一個，收入一百三十五萬
      元，二樓三百十八個，收入一千零四十六萬元，三樓五十七個，收入二百三十
      七萬元；地藏殿安放牌位二百四十五個，收入三百一十二萬元；彌陀殿三百三
      十五個，收入七百四十八萬五千元；觀音殿三十七個，收入五十七萬元；三聖
      殿三百個，收入四百五十萬元，總計收入四千三百一十三萬元，有上開統計表
      在卷可參，復經證人郭美英、余麗珍、游連春、林簡久、黃順泰、張陳添、吳
      萬枝、曹瑞官、林秀英、楊明勇證述明確（詳偵查卷第五十四頁至六十一頁、
      六十五頁至六十六頁、本院八十七年六月十七日訊問筆錄），惟查被告係自七
      十四年即陸續匯款至大陸，斯時海印寺之殿塔尚未完工，更遑論開放寄放骨灰
      及牌位（詳前開統計表），而被告自八十三年七月十四日起至八十六年七月十
      二日止，陸續自台灣銀行、郵局匯至大陸之美金共八十九萬二千元，有台灣銀
      行基隆分行八十七年五月十八日八十七．五．十八銀基國字第二一一八號函及
      現金支出傳票、基隆郵局八十七年六月二日00000000─０八七號函、
      八十七年七月十日00000000─一三三號函（八十二年以前之匯款資料
      已銷毀無法存查）在卷可參，雖為被告供承在卷，惟徵以被告所有之存款帳戶
      ，其中基隆郵局係自六十年三月十五日開戶，基隆市第一信用合作社於七十三
      年二月二十九日開戶，台灣銀行則係八十五年開戶，對照上述三帳戶之收支明
      細表，基隆郵局之收入金額固定，被告稱係退休俸足堪採信，又基隆市第一信
      用合作社自七十三年開戶以後，即有多條大筆金額進帳及提領紀錄，惟當時塔
      殿尚在興建中，不可能係販售納骨塔所得，另台灣銀行八十五年係以四百萬元
      之定存開戶，與前開統計表之收入金額，兩者並不相符，而證人余振狄所證稱
        販納骨塔之收入垮均係存放在被告台灣銀行之帳戶，亦與事實不符，此觀被
      告台灣銀行帳戶係八十五年始開戶自明，另被告自八十二年九月即因年老體衰
      將寺廟委任余振狄管理及不過問寺廟之事，有協議書在卷可佐，自難據此即認
      定被告匯至大陸之款項係來自販售納骨塔而來。
（四）末查，縱使被告匯至大陸之款項有來自販售納骨塔所得，惟被告主觀上認為海
      印寺增建部分係其自資興建，則販售納骨塔所得自應歸其所有，況且，海印寺
      之支出亦由被告負責，足證其主觀上認定所持有之物為自己之物，與侵占罪之
      構成要件不符，自難以侵占罪相繩。此外，復查無其他積極證據足認被告有公
      訴人所指之侵占犯行，應認不能證明被告犯罪，爰諭知無罪之判決。據上論斷
      ，應依刑事訴訟法第三百零一條第一項，判決如主文。
本案經檢察官周慶華到庭執行職務。
中        華        民        國    九十    年     六     月   二十九   日
                                    臺灣基隆地方法院刑事第二庭
                                            法  官  齊  潔
右正本證明與原本無異。
對於本件判決如有不服，應於收受送達後十日內，向本院提出上訴書狀，上訴於臺灣
高等法院，並按他造當事人之人數附具繕本。
                    書記官  林苑珍
中        華        民        國    九十    年     七     月     三     日


司法院資訊處製作；財團法人民間司法改革基金會備份。
